臺灣彰化地方法院民事判決　九十年度訴字第二五二號
　　原　　　告　　乙○○
　　被　　　告　　丁○○
　　　　　　　　　庚○○
　　　　　　　　　丙○○
　　訴訟代理人　　己○○○
　　被　　　告　　戊○○
　　複　代理人　　甲○○
右當事人間分割共有物事件，本院判決如左：
    主    文
兩造共有坐落彰化縣彰化市○○段三八一地號，地目建，面積零點零貳零肆公頃土地
，其分割方法為如附件一甲案所示，編號Ａ部分，面積零點零零伍壹公頃，分歸被告
戊○○取得；編號Ｂ部分面積零點零壹伍參公頃，分歸原告及被告丁○○、庚○○、
丙○○取得，並依序按應有部分九分之二、九分之二、九分之二、三分之一之比例保
持共有。
訴訟費用由被告丁○○負擔六分之一，被告庚○○負擔六分之一，被告戊○○負擔四
分之一，被告丙○○負擔四分之一，餘由原告負擔。
    事    實
甲、原告方面：
一、聲明：如主文所示。
二、陳述：
　(一)本件坐落彰化縣彰化市○○段三八一地號，地目建，面積二０四平方公尺之土地
    為兩造所共有，原告及被告丁○○、庚○○持分均為六分之一，被告戊○○、丙○○則均為四分之一。按民法第八百二十三條第一項規定：「各共有人，得隨時
    請求分割共有物。但因物之使用目的不能分割或契約訂有不分割之期限者，不在
    此限。」本件各共有人間未約定禁止分割，亦無不能分割之情形。惟因共有人意
    見不一致，無法以協議方法為分割，爰依民法第八百二十四條之規定，聲請裁判
    分割。
  (二)被告戊○○經臺灣彰化地方法院八十七年度重訴字第一０四號民事確定判決，分
    配取得彰化縣彰化市○○段三八０地號之土地。故將本件彰化市○○段三八一地
    號土地如分割方案附件一甲案所示Ａ部分，分配予被告戊○○，以增進其土地之
    利用效益，而原告與被告丁○○、庚○○、丙○○，願繼續維持共有。如分割方
    案甲案無法分割時，可以接受分割方案附件二乙案。
  (三)民國九十一年一月四日複丈成果圖附件五甲案編號２的部分為遮雨棚，對被告戊○○影響不大。
  (四)對被告抗辯之陳述：
　1.不同意丙案，原告及其他共有人均不同意出售土地，本件系爭土地以原物分割，
    按各共有人應有部分之比例分配，各共有人所受分配土地價值與應有部分相當，
    並無不能按其應有部分受分配之情形，於各共有人亦屬公平。共有土地分配時應
    考慮各共有人分割後土地之使用效益是否公平與經濟上價值，而非應顧全被告戊○○所有三八０地號土地之利用價值是否獲得最圓滿之使用效益。被告戊○○要
    求分割線與其所有三八０地號土地之地籍線拉齊，以大大提高其所有三八０地號
    土地之利用價值，強令其他共有人出售土地，減少受分配之土地面積，實於法無
    據。
  2.本件共有土地面臨大埔路有一百平方公尺目前鋪設柏油及水溝通過，彰化縣政府
    函覆該土地係屬計劃道路，但計劃道路未開闢前並非不得分割，此有最高法院七
    十年度台上字第二六０號民事判決及司法院第一廳研究意見。
三、證據：提出土地登記謄本二份、臺灣彰化地方法院八十七年度重訴字第一０四號
    民事判決及確定證明書影本各一份、照片六幀為證，並聲請履勘現場及會同彰化
    縣彰化地政事務所人員為現場測量，並繪製複丈成果圖如附件四附卷。
乙、被告丁○○方面：
一、聲明：同意分割。
二、陳述：願與原告維持共有，請求依甲案分割，且不同意被告戊○○價購土地。
丙、被告庚○○、丙○○方面：未於言詞辯論期日到場，惟據其於準備程序所為聲明
    及陳述：
一、聲明：同意分割。
二、陳述：願與原告維持共有，且不同意丙案。
丁、被告戊○○方面：
一、聲明：同意分割。
二、陳述：
　(一)民法第八百二十三條第一項規定，各共有人得隨時請求分割共有物。但因物之使
    用目的不能分割，不在此限。最高法院五十年台上字第九七０號判例要旨：「民
    法第八百二十三條第一項所謂因物之使用目的不能分割，係指共有物繼續供他物
    之用，而為其物之利用所不可缺，或為一權利之行使所不可缺者而言，僅因聚族
    而居之傳統關係，究難認有不能分割情形存在。」最高法院六十九年台上字第一
    八三一號判例要旨：「分割共有物，以消滅共有關係為目的。法院裁判分割共有
    土地時，除因該土地內部分土地之使用目的不能分割（如為道路）或部分共有人
    仍維持其共有關係，應就該部分土地不予分割或准該部分共有人成立新共有關係
    外，應將土地分配於各共有人單獨所有。」可見共有土地如有部分已成為道路供
    公眾通行之用，則已具有公用地役關係存在，則屬使用目的不能分割，依法該部
    分土地即不宜分割，系爭土地約三分之二早已成為既成道路，該部分自不宜再行
    分割，應維持共有。
　(二)道路預定地在未開闢為道路地以前，共有人雖可隨時請求分割，但共有物分割應
    斟酌各共有人之利害關係及共有物價格及共有物之性質，不一定硬性依照各共有
    人之持分面積分割。系爭土地之西端所毗鄰同段第三八０號土地，該筆土地及鄰
    地第三八四號土地以前曾由被告向鈞院訴請分割，經鈞院以八十七年重訴字第一
    ０四號判決分割確定在案，分割後被告即分得第三八０號土地，第三八０之一號
    土地則分歸被告丙○○所有，第三八０之二號土地分予原告乙○○，被告戊○○
    因有建物位於分割後第三八０號土地，故法院才將該部分土地分歸予被告戊○○
    ，系爭土地是屬道路預定地，雖大部已闢成道路，但因目前政府尚未徵收，故產
    權仍屬兩造所有，將來政府徵收後，即全部歸屬國有，是顯無分割之實益，至於
    何時要徵收，因礙政府財政之拮据，政府徵收實遙遙無期，為便分割後使被告戊○○分得之建地即第三八０號土地能充分利用系爭道路預定地，希望能依附圖所
    示之方法分割，即與第三八０號土地兩邊之地籍線平行切割，俾被告目前之建物
    前面之通路不會被原告及其他共有人阻塞，被告對多分之土地，願依鑑定之行情
    時價補償予其他共有人，如此將來在未徵收前在第三八０號土地興建樓房聲請建
    照時，即不必要哀求渠等蓋章同意予被告蓋屋，原告分得被告建物前面之道路預
    定地實際上亦不能使用，故原告主張之分割方案實有權利濫用之嫌。
　(三)系爭土地經勘測結果，附件四所示編號１部分面積一百平方公尺為既成道路，則
    該部分自屬使用目的不能分割，剩餘面積唯一百零四平方公尺可以分割，被告之
    持分面積五十一平方公尺，扣除編號１部分之既成道路分擔額二十五平方公尺，
    所剩面積二十六平方公尺，被告認為系爭土地未闢為道路地之部分既屬道路預定
    地，原告予以細分，實無實益，將來仍不能建築，無論如何分割，既不能建築，
    唯依建築法之規定面臨道路預定地必需徵得全體共有人之同意，由全體共有人出
    具土地使用權同意書始能建築。原告前因曾訴請被告等分割共有物，經得罪原告
    及其餘被告等，被告分得第三八０號土地，被告之建物已極破舊，亟待興建，如
    系爭土地依持分面積分割，則被告將無法徵得原告及其他被告之同意，自無法興
    建，被告希望能依被告所有第三八０號土地之地籍線延伸直切分割如附件三丙案
    ，多分之面積被告願依時價補償原告及其他被告，如此對被告固屬有利，對原告
    及其他被告亦毫無損失。
  (四)最高法院七十七年台上字第一八四九號判決要旨：「法院裁判分割共有物，定其
    分配，應斟酌各共有人之利害關係並共有物之性質、價格、利用價值及經濟效用
    決之，要以維持全體共有人公共利益為標準。」又最高法院八十一年台上字第一
    ０八號判決要旨亦認為法院裁判分割共有物應斟酌各共有人之利害關係及共有物
    之性質。系爭土地是為道路預定地，並非建地，建地分割時自應斟酌分割後是否
    可建築，而道路預定地則是預定作為道路之用，原則上不可能再作為建地使用，
    故其分割宜配合建地之位置，不應拘泥於依各人之持分分割，俾分割後各人之建
    地得以與分割之道路預定地緊密連接，如此始可免除原共有人互相牽制，唯有如
    此，始能使被告所分得之第三八０號土地得以迅速改建，因道路預定地政府何時
    會徵收，實遙遙無期，而被告已表示願依市價補償原告及其他共有人，並非平白
    地使用或取得共有人之土地，而被告所欲多分之土地又願依時價補償，則顯然對
    被告戊○○有利，對其他共有人並無任何損失，法院基於斟酌各共有人之利害關
    係，共有物之性質（道路預定地價格）及利用價值及經濟效用，自可不按照持分
    分割。
  (五)最高法院七十六年台上字第一四五六號判決要旨「法院裁判分割共有物時，除應
    斟酌共有物已使用現況，各共有人之利害關係外，尚應斟酌共有物已使用現況，
    各共有人之利害關係外，尚應斟酌共有物之四週狀況及共有人分得後之利用效果
    。」系爭土地是屬於計劃道路用地，將來不可能變成建地，被徵收只是時間遲早
    之問題，原告於分割後取得之土地既然唯作路地之用，則其少分土地如有獲得相
    當補償，而對被告有利的話，則應屬利己利人之行為，被告所以主張依丙案分割
    ，是因為坐落第三八０號土地被告與原告與其他被告共有之土地，經鈞院八十七
    年重訴字第一０四號共有物分割後，判歸被告取得，當時因系爭地是計劃道路預
    定地，不適宜於分割，故被告在該案才未一併起，該案即依被告占有之建物現狀
    分割予被告，如採丙案分割，則被告在本案分割後，不必徵求其他共有人之同意
    即能興建，倘依甲、乙案分割，則被告即不能興建，依目前政府財政之窘境，欲
    政府徵收，實遙遙無期，上開最高法院判決所採之見解，即認為共有物分割應顧
    及各共有人之利害關係及共有物之四周狀況及共有人分割後之利用效果。
三、證據：提出臺灣彰化地方法院八十七年度重訴字第一０四號民事判決影本、八十
    六年度訴字第一００八號民事判決影本、七十七年度訴字第八六八號民事判決影
    本各一份、土地登記謄本八份為證，並聲請將分割方案丙案送鑑價。
戊、本院依職權向彰化縣政府函查系爭土地是否為既成道路。
    理　　由
一、本件被告庚○○、丙○○未於言詞辯論期日到場，核無民事訴訟法第三百八十六
    條各款所列情形，爰依原告之聲請，由其一造辯論而為判決。
二、原告起訴主張坐落彰化縣彰化市○○段三八一地號，地目建，面積二０四平方公
    尺之土地為兩造所共有，原告及被告丁○○、庚○○持分均為六分之一，被告戊○○、丙○○則均為四分之一，且各共有人間未約定禁止分割，以及各共有人未
    能協議分割等情，為被告所不爭執，且經原告提出土地登記謄本為證，經核相符
    ，應認屬實。
三、又原告主張系爭土地無不能分割之事實，為被告戊○○所否認，並以：系爭土地
    有三分之二早已成為既成道路供公眾通行之用，具有公用地役關係存在，屬使用
    目的不能分割，依法該部分土地即不宜分割，應維持共有等語資為抗辯。經查系
    爭土地如附件四編號１部分已開闢為柏油道路之事實，為兩造所不爭執，復經本
    院現場勘驗相符，並有彰化地政事務所九十年五月十六日複丈成果圖附卷可查，
    應認屬實。是本件首應審究者即為民法第八百二十三條但書所謂因物之使用目的
    不能分割，是否包括共有土地已闢為道路之情形？按民法第八百二十三條第一項
    所謂因物之使用目的不能分割，係指共有物繼續供他物之用，而為其物之利用所
    不可缺，或為一權利之行使所不可缺者而言，僅因聚族而居之傳統關係，究難認
    有不能分割情形存在（最高法院五十年台上字第九七０號判例要旨參照）。又按
    共有道路，除請求分割之共有人，願就其分得部分土地為他共有人設定地役權外
    ，原則上不得分割。原審以系爭共有道路，因該土地之使用目的，不能分割，駁
    回上訴人分割之請求，於法尚無違誤（最高法院五十八年台上字第二四三一號判
    例要旨參照）。因此，共有土地為既成道路之情形，應僅限於該共有道路係供他
    物之利用所不可缺時，例如共有道路設置係為供共有人全體通行之用，倘將該共
    有道路分割後，他共有人之相鄰土地即有通行上困難之情形，始有民法第八百二
    十三條第一項因物之使用目的不能分割之適用。倘共有道路分割後，對他物之利
    用或他人權利之行使均無影響時，即難認為有限制該共有物分割之必要。經查系
    爭土地經編定為計畫道路，此有彰化縣政府九０彰府工都字第一四八二三五號函
    在卷可稽，又經本院現場勘驗：系爭土地如附圖四所示編號１部分已開闢為柏油
    路，人車往來頻繁，並可供公眾人車使用，堪認該部分已具有公共地役關係。惟
    系爭共有土地分割後，公用地役關係仍存在於分歸各共有人單獨所有之各筆土地
    ，亦即該公用地役關係不因共有土地分割為單獨所有而消滅，各土地所有人仍不
    得違反供公眾通行之目的而為使用。又公用地役關係之對象，係不特定之公眾，
    且既成巷道之通行僅屬公用地役關係之反射利益，本屬公法上之一種事實，其本
    質乃係一公法關係，與私法上地役權之性質不同，是以縱使不特定人之公用地役
    關係因分割而受影響，亦僅為對不特定人反射利益之侵害，而與上開判例所謂「
    對他物之利用或他人權利之行使」之情形不符。系爭土地分割既對他物之利用或
    他人權利之行使均無影響，揆諸首揭說明，自與民法第八百二十三條第一項但書
    所謂因物之使用目的不能分割之情形有間，是以被告抗辯應不可採。本件系爭土
    地既無因物之使用目的不能分割之情形，而共有人間亦未約定不分割之期限，且
    就分割之方法，共有人復不能依協議決定，則原告依民法第八百二十三條第一項
    及第八百二十四條第二項之規定，訴請分割系爭土地，自屬有據，應予准許。
四、本件分割方案兩造各有主張，原告及被告丁○○、庚○○、丙○○主張以附件一
    甲案分割，如甲案不能分割，則以附件二乙案分割；被告戊○○則抗辯應以附件
    三丙案分割。本院審酌：(一)原告及被告丁○○、庚○○、丙○○於九十年六月七
    日本院言詞辯論期日均陳明願維持共有，並有上開四人於九十年九月十四日所提
    願維持共有關係之書狀在卷可稽，應依渠等意願維持四人共有關係；(二)按分割共
    有物，以消滅共有關係為目的。法院裁判分割共有土地時，除因該土地內部分土
    地之使用目的不能分割（如為道路）或部分共有人仍維持其共有關係，應就該部
    分土地不予分割或准該部分共有人成立新共有關係外，應將土地分配於各共有人
    單獨所有（最高法院六十九年台上字第一八三一號判例意旨參照）。而系爭土地
    並無不能分割之情形，業如前述，是除原告及被告丁○○、庚○○、丙○○明示
    願維持共有外，應將土地分配於各共有人單獨所有，惟附件二乙案編號１部分及
    附件三丙案編號Ｃ部分，既未經全體共有人表示願維持該部分之共有關係，顯與
    分割共有物消滅共有關係之目的不符，是分割方案乙案及丙案應不可採；(三)系爭
    土地為西北往東南走向之狹長型土地，西北方較寬，往東南方寬度逐漸縮小，而
    其中尚未舖設柏油之部分，亦以西北方較寬，往東南方寬度逐漸縮小；扣除已舖
    設柏油之道路部分後，分配系爭土地西北方之共有人，實際可供利用之土地面積
    應大於其他共有人，是原告主張依附件一甲案將西北方即編號Ａ部分土地分配與
    被告戊○○，對被告戊○○亦屬有利；(四)經本院於九十年五月十六日會同彰化地
    政事務所現場勘驗結果，及該所繪製複丈成果圖所示：系爭土地如附件一所示編
    號１部分面積零點零一公頃，為道路已舖設柏油，人車來往頻繁，並可供公眾人
    車使用；編號２部分面積零點零零二六公頃，為被告戊○○房屋占用；編號３部
    分面積零點零零七八公頃為空地，是將被告戊○○土地分配於北方即編號２處，
    對其房屋現狀影響最小。(五)又依附件五彰化地政事務所九十一年一月四日土地複
    丈成果圖所示，如採附件一甲案分割，被告戊○○房屋應拆除部分即附件五甲案
    編２部分，面積僅為零點六七五平方公尺，復參酌卷附現場照片所示，該部分為
    被告戊○○建物遮雨棚之一角，若分配與其他共有人，對其建物整體結構並無影
    響。綜上說明，本院認為依附件一甲案之分割方法最為妥適。
五、至於被告戊○○所主張附件三丙案之分割方法，係以：系爭土地是為道路預定地
    ，並非建地，原則上不可能再作為建地使用，故其分割宜配合建地之位置，不應
    拘泥於依各人之持分分割，使被告所有之第三八０號土地得以迅速改建等語。惟
    按共有物之分割，以原物分配為原則，如依原物之數量按其應有部分比例分配，
    如其價值顯不相當者，則依其價值按其應有部分比例分配。本件系爭土地全部均
    編定為計畫道路，東半部已舖設柏油開闢為道路，面臨大埔路，且土地寬度差距
    不大，依分割方案甲案，將系爭土地按共有人應有部分比例分配，各部分價值與
    各共有人應有部分應屬相當；又將被告戊○○部分分配於甲案編號Ａ部分，均已
    斟酌其現有房屋位置，及其所有相鄰之彰化縣彰市○○段第三八０地號土地之利
    用價值及經濟效用等因素，系爭土地顯無不能依應有部分比例分配之情形。至於
    被告戊○○所有相鄰之同段第三八０地號土地，如何提高其土地使用價值，應由
    被告戊○○與分割後相鄰之土地所有人協調，尚難僅為提高其個人所有上開相鄰
    土地之使用價值，強令其他共有人減少原依應有部分比例應分配面積，而另以金
    錢方式補償，是被告戊○○所主張附件三丙案之分割方法，顯然未能符合共有物
    分割之原則及全體共有人之利益，故為本院所不採。又上開丙案分割方法既無可
    採，則被告戊○○請求將該案送鑑定機關鑑價之聲請，即無必要，不予准許。
六、按分割共有物之分割方案，係屬法院依職權所定，兩造所提出之分割方案，係供
    法院於決定分割方案之參考，是本件原告之請求雖有理由，但被告之行為，依當
    時之訴訟程度，為伸張或防衛其權利所必要，爰依民事訴訟法第八十一條第二款
    規定，命勝訴之原告負擔一部分訴訟費用。
據上論結，原告之訴為有理由，依民事訴訟法第三百八十五條第一項前段、第七十八
條、第八十一條第二款、第八十五條第一項但書，判決如主文。
中　　　華　　　民　　　國　　九十一　　年　　　三　　　月　　十五　　　日
                                      臺灣彰化地方法院民事第二庭
~B審判長法官　何志通
~B　　　法官　林慧英
~B　　  法官　鄭舜元
右為正本係照原本作成。
如對本判決上訴須於判決送達後廿日內向本院提出上訴狀。
中　　　華　　　民　　　國　　九十一　　年　　　三　　　月　　十五　　　日
~B法院書記官　卓俊杰
